---
title: "Propuesta — Series de Tiempo (Kaggle: Australia Monthly Retail Turnover)"
author: "Edgar Esteban Grajales, Kassandra Mendoza-Sarmiento y Paula Tovar Ríos"
date: "`r format(Sys.Date(), '%Y-%m-%d')`"
output:

---

# Introducción

La presente propuesta corresponde a la Actividad 1 del curso Análisis de Series de Tiempo,en este actividad se aplica el uso de herramientas TIC, específicamente Bookdown en RStudio y GitHub Pages, para elaborar un documento reproducible que describe el enfoque del proyecto y la base de datos seleccionada para el análisis.

El propósito central es definir el contexto y la relevancia del estudio, identificando la información a pronosticar, su valor agregado y los alcances del análisis de series de tiempo propuesto. La propuesta utiliza el dataset público “Australia Monthly Retail Turnover” disponible en Kaggle, lo que permite explorar comportamientos económicos mensuales y sentar las bases para futuros modelos de predicción orientados a la toma de decisiones basadas en datos.


# Propuesta de información a pronosticar

## **Tema y base de datos**  
Se trabajará con la serie **Retail Turnover mensual de Australia** (ventas minoristas agregadas por mes). Esta información proviene del dataset público “Australia Monthly Retail Turnover” disponible en Kaggle y recoge el gasto mensual del comercio al por menor a nivel nacional.

## **Importancia y valor agregado** 

Pronosticar el *retail turnover* es útil para:

- **Planeación comercial e inventarios:** anticipar meses de alta y baja demanda reduce quiebres y sobrestock, y guía compras y logística.

- **Gestión financiera:** mejora la elaboración de presupuestos y flujo de caja al prever ingresos mensuales esperados.

- **Toma de decisiones tácticas:** permite calendarizar campañas y recursos (personal, distribución) según la estacionalidad identificada.

- **Evaluación de choques:** ayuda a dimensionar el impacto de eventos excepcionales (feriados extendidos, crisis) sobre el consumo.


Por tanto, este análisis permitirá identificar patrones temporales que apoyen la toma de decisiones estratégicas en el comercio minorista australiano.

## **Alcance propuesto**  

Se realizará una exploración de la serie mensual, identificación de tendencia y estacionalidad, y un pronóstico base a 12 meses con intervalos, suficiente para soportar decisiones de planeación y seguimiento.

**Preguntas guía**  

1. ¿Existen tendencias y estacionalidades por Estado/Industria?  
2. ¿Qué modelo (ETS vs ARIMA) ofrece mejor precisión por horizonte (3–6–12 meses)?  
3. ¿Cómo cambian los pronósticos agregando por Estado vs por Industria?

**Fuentes y permisos**  

- **Fuente:** Kaggle (2024). Australia Monthly Retail Turnover Dataset, autor: **kanyaweechomming101**. URL: https://www.kaggle.com/datasets/kanyaweechomming101/australia-monthly-retail-turnover-data.

- **ABS (Australian Bureau of Statistics)** como fuente estadística original (referenciada en la descripción del dataset).  

- **Uso**: datos públicos para fines académicos;según los términos publicados en la página del dataset; se citará la fuente en el documento. No contiene información personal.  

# Conclusiones Unidad 1

Esta propuesta demuestra el uso efectivo de herramientas TIC avanzadas, integrando **RStudio, Bookdown y GitHub Pages** como entornos para la gestión reproducible de documentos científicos. A través del análisis de la serie de tiempo “Australia Monthly Retail Turnover”, se pretende identificar patrones y tendencias que permitan comprender la dinámica del consumo minorista australiano y su evolución en el tiempo.

Este trabajo constituye la base para la aplicación de modelos predictivos que fortalezcan la toma de decisiones en entornos comerciales y académicos, promoviendo la innovación y la analítica como pilares de la gestión de datos.

---

# Descripción y justificación del conjunto de datos

El conjunto de datos utilizado corresponde al registro histórico del Retail Trade, Australia, disponible públicamente en Kaggle bajo el nombre “Australia Monthly Retail Turnover Data”.
Este dataset recopila información mensual sobre el volumen de ventas minoristas en diferentes estados y sectores de la economía australiana desde 1982 hasta la actualidad.

Para este análisis se descargó el archivo directamente desde Kaggle utilizando la librería reticulate y el módulo de Python kagglehub, lo cual garantiza la trazabilidad y reproducibilidad del proceso.
El bloque de código permitió acceder automáticamente a los archivos, identificar el formato de columnas y realizar una vista previa estructurada de las primeras observaciones del conjunto de datos (ver Tabla 1).

```{r setup-u2, include=FALSE}
knitr::opts_chunk$set(
  message = FALSE, warning = FALSE, fig.align = "center",
  fig.width = 8, fig.height = 4.2, echo = TRUE
)

```



```{r}
library(readr)
library(dplyr)
library(lubridate)
library(ggplot2)
library(TTR)
library(zoo) 
library(janitor)
library(tidyverse)
library(tsibble)
library(fabletools)
library(reticulate)
library(forecast)
library(stringr)

# Helpers: SMA y EMA sin TTR
SMA_r <- function(x, n){
  if(n < 2) return(x)
  pad <- rep(NA_real_, n - 1L)
  c(pad, zoo::rollmean(x, k = n, align = "right", na.pad = FALSE))
}
EMA_r <- function(x, n){
  if(n < 2) return(x)
  alpha <- 2/(n + 1)
  x0 <- x
  first <- which(!is.na(x0))[1]
  if(length(first)==0) return(rep(NA_real_, length(x)))
  x0[1:first] <- x0[first]
  as.numeric(stats::filter(x0, alpha, method = "recursive"))
}
```


```{r, message=FALSE, warning=FALSE}
# === Descarga y vista previa organizada ===

# Asegurar dependencias
if (!requireNamespace("reticulate", quietly = TRUE)) install.packages("reticulate")
library(reticulate)
if (!py_module_available("kagglehub")) reticulate::py_install("kagglehub", pip = TRUE)

# 1) Descargar dataset desde Kaggle
kh <- reticulate::import("kagglehub")
dest_root <- kh$dataset_download("kanyaweechomming101/australia-monthly-retail-turnover-data")

# 2) Ubicar CSV
csvs <- list.files(dest_root, pattern = "\\.csv$", full.names = TRUE, recursive = TRUE)
stopifnot("No se encontraron archivos .csv" = length(csvs) > 0)
ruta_csv <- csvs[1]  # si hay varios, puedes cambiar el índice

# 3) Leer primeras filas
library(readr); library(dplyr); library(knitr)
peek <- read_csv(ruta_csv, n_max = 10, show_col_types = FALSE)

# 4) Mostrar encabezado y tabla organizada
cat("\n📦 **Vista previa del dataset: Retail Turnover Australia**\n")
cat("Archivo cargado desde Kaggle:", basename(ruta_csv), "\n")
cat("Ubicación local:", dest_root, "\n\n")

peek %>%
  head(10) %>%
  kable(
    caption = "Tabla 1. Vista previa de las primeras 10 filas del dataset de ventas minoristas en Australia (Kaggle)",
    align = "c",
    col.names = c("Estado", "Industria", "ID Serie", "Mes", "Turnover")
  )

```


La tabla muestra las siguientes variables principales:

Variable	   Descripción

State	       Estado o territorio australiano del cual proviene el registro.
Industry	   Sector económico o grupo de actividades comerciales.
Series       ID	Identificador de la serie publicada por la oficina estadística australiana.
Month	       Fecha del registro mensual (año y mes).
Turnover	   Valor total de ventas minoristas expresado en millones de dólares australianos.

Aunque el dataset contiene múltiples combinaciones de estado e industria, en esta actividad se analizará una serie única y representativa, correspondiente al “Total (industry)”, que refleja el comportamiento global del comercio minorista australiano.
Esta decisión se tomó porque el objetivo de la Unidad 2 es identificar tendencias, rezagos y estacionalidades en una serie de tiempo de manera clara, sin el ruido ni las fluctuaciones que presentan sectores individuales.

La selección del Total (industry) permite:

Observar la tendencia agregada de las ventas en el país.

Detectar con mayor precisión la estacionalidad mensual (patrones de aumento y disminución).

Facilitar el uso de herramientas estadísticas de suavizamiento y descomposición en los bloques siguientes.


A partir de la revisión de esta tabla y el entendimiento de su estructura, se confirma que el conjunto de datos es adecuado para el estudio de series temporales económicas, ya que presenta una variable cuantitativa (ventas) observada en intervalos regulares de tiempo (mensuales).
La amplitud temporal del dataset (más de 40 años) permitirá analizar la evolución del comercio minorista, identificando cambios estructurales, ciclos económicos y comportamientos estacionales que servirán como base para las siguientes etapas del análisis.


# Preparación y filtrado de datos: serie total mensual

```{r, message=FALSE, warning=FALSE}
df0 <- readr::read_csv(ruta_csv, show_col_types = FALSE)
names(df0) <- gsub("\\s+|\\.|\\(|\\)|\\[|\\]", "_", tolower(names(df0)))

# Detectar columnas clave
cand_fecha <- grep("date|month|period|time|fecha", names(df0), value = TRUE)
stopifnot("No encuentro columna de fecha" = length(cand_fecha) >= 1)
col_fecha <- cand_fecha[1]

col_ind <- if (any(grepl("industry|sector|categoria|group", names(df0)))) {
  grep("industry|sector|categoria|group", names(df0), value = TRUE)[1]
} else NA_character_

cand_val <- grep("turnover|value|ventas|importe|amount|index|volume", names(df0), value = TRUE)
if (length(cand_val) == 0) cand_val <- names(df0)[sapply(df0, is.numeric)]
stopifnot("No encuentro columna numérica de valor" = length(cand_val) >= 1)
col_valor <- cand_val[1]

# Parseo de fecha robusto (YYYY-MM o variantes)
df_parsed <- df0 %>%
  mutate(fecha_chr = as.character(.data[[col_fecha]])) %>%
  mutate(
    ym_try = suppressWarnings(zoo::as.yearmon(fecha_chr)),
    fecha  = dplyr::case_when(
      !is.na(ym_try) ~ as.Date(ym_try),
      TRUE ~ suppressWarnings(lubridate::parse_date_time(
        fecha_chr, orders = c("Y-m-d","d/m/Y","m/d/Y","Y-m","Ymd","dmY","mdY"), tz = "UTC"
      )) %>% as.Date()
    )
  ) %>%
  filter(!is.na(fecha))

# ===== Selección recomendada para la Unidad 2: TOTAL =====
industry_choice <- "Total (industry)"  # preferido
if (!is.na(col_ind)) {
  inds <- sort(unique(df_parsed[[col_ind]]))
  message("Industrias disponibles:\n- ", paste(inds, collapse = "\n- "))
  if (!industry_choice %in% inds) {
    patt <- "(?i)total.*industry|all industries|overall"
    cand <- grep(patt, inds, value = TRUE)
    if (length(cand) > 0) industry_choice <- cand[1]
  }
  if (industry_choice %in% unique(df_parsed[[col_ind]])) {
    df <- df_parsed %>%
      filter(.data[[col_ind]] == industry_choice) %>%
      mutate(valor = suppressWarnings(as.numeric(.data[[col_valor]]))) %>%
      select(fecha, valor) %>%
      arrange(fecha)
    message("Usando industria/segmento: ", industry_choice)
  } else {
    # Fallback: sumar todas las industrias por mes
    df <- df_parsed %>%
      mutate(valor = suppressWarnings(as.numeric(.data[[col_valor]]))) %>%
      group_by(fecha) %>%
      summarise(valor = sum(valor, na.rm = TRUE), .groups = "drop") %>%
      arrange(fecha)
    message("No encontré 'Total (industry)'. Usando TOTAL mensual (suma de todas las industrias).")
  }
} else {
  # Si no existe columna de industria, seguimos con la única serie
  df <- df_parsed %>%
    mutate(valor = suppressWarnings(as.numeric(.data[[col_valor]]))) %>%
    select(fecha, valor) %>%
    arrange(fecha)
  message("No hay columna de industria. Usando la serie disponible.")
}



cat("\n📊 **Serie agregada: Total mensual de ventas minoristas (Australia)**\n")
cat("Cada observación representa el valor total mensual del comercio minorista sumando todas las industrias.\n\n")

df %>%
  head(10) %>%
  kable(
    caption = "Tabla 2. Serie total mensual de ventas minoristas en Australia (primeras 10 observaciones).",
    align = "c",
    col.names = c("Fecha", "Valor (millones de AUD)")
  )

```


Una vez identificado el conjunto de datos original, el siguiente paso consistió en preparar la información y filtrar la serie temporal de interés.
El dataset inicial incluye registros mensuales desagregados por estado e industria, lo que genera múltiples combinaciones posibles.
Para los fines de esta Unidad —centrados en el análisis de la estructura de los datos y la identificación de patrones temporales— se seleccionó una serie agregada, correspondiente al total mensual de ventas minoristas a nivel nacional.

El código ejecutado agrupa los registros por la variable fecha y suma el valor del “Turnover” (ventas) de todas las industrias disponibles.
De este modo, se obtiene una serie más estable y representativa del comportamiento general del comercio minorista australiano.

La Tabla 2 presenta las primeras observaciones de la serie consolidada. En ella se observan las columnas:

Variable	                Descripción
Fecha	                    Corresponde al primer día del mes registrado (en formato YYYY-MM-DD).
Valor (millones de AUD)	  Monto total de ventas minoristas acumuladas para todas las industrias en el mes correspondiente.

Esta transformación permite trabajar con una sola serie continua en el tiempo, eliminando la variabilidad interna de los diferentes sectores y conservando la estructura mensual necesaria para los análisis posteriores de tendencia, promedio móvil, rezagos y estacionalidad.

# Construcción de la serie temporal

```{r, message=FALSE, warning=FALSE}
# === Construcción de la serie temporal y visualización inicial ===
library(ggplot2)
library(knitr)
library(lubridate)

# 1. Definir frecuencia y convertir a serie de tiempo (mensual)
freq_ts   <- 12L
start_year <- lubridate::year(min(df$fecha, na.rm = TRUE))
start_mon  <- lubridate::month(min(df$fecha, na.rm = TRUE))
ts_y <- ts(df$valor, start = c(start_year, start_mon), frequency = freq_ts)

# 2. Mostrar mensaje informativo con formato
cat("\n📈 **Serie temporal creada correctamente**\n")
cat("Frecuencia:", freq_ts, "meses por ciclo (serie mensual)\n")
cat("Inicio de la serie:", paste0(start_year, "-", start_mon), "\n")
cat("Número total de observaciones:", length(ts_y), "\n\n")

# 3. Tabla resumen inicial (primeros y últimos valores)
summary_tbl <- data.frame(
  "Periodo inicial" = as.character(df$fecha[1]),
  "Periodo final"   = as.character(df$fecha[nrow(df)]),
  "Observaciones"   = nrow(df),
  "Frecuencia"      = "Mensual (12)"
)

kable(
  summary_tbl,
  caption = "Tabla 3. Resumen de la configuración de la serie temporal (Total retail turnover, Australia)",
  align = "c"
)

# 4. Gráfico base con estilo estructurado y color corporativo
ggplot(df, aes(x = fecha, y = valor)) +
  geom_line(color = "#0072B2", linewidth = 0.8) +
  geom_smooth(method = "loess", se = FALSE, color = "#009E73", linewidth = 0.8, linetype = "solid") +
  labs(
    title = "Figura 1. Serie temporal en nivel — Total Retail Turnover (Australia)",
    subtitle = "Ventas minoristas agregadas a nivel nacional (1982–2024)",
    x = "Año",
    y = "Turnover (millones de AUD)"
  ) +
  theme_bw(base_size = 11) +
  theme(
    plot.title = element_text(face = "bold", color = "#333333", size = 13),
    plot.subtitle = element_text(color = "#555555", size = 10),
    axis.title.y = element_text(face = "bold", color = "#0072B2"),
    axis.text = element_text(color = "#333333"),
    panel.border = element_rect(color = "#cccccc"),
    panel.grid.minor = element_blank()
  )

```


Una vez consolidada la base de datos con las observaciones mensuales, se construyó el objeto ts que representa la serie temporal del total de ventas minoristas en Australia.
La frecuencia definida fue mensual (frequency = 12), lo que permite capturar los ciclos anuales y analizar la estacionalidad.
El rango temporal de la serie abarca desde abril de 1982 hasta el último periodo disponible en el dataset (2024).

La Tabla 3 resume los parámetros generales de configuración de la serie, incluyendo el número total de observaciones, frecuencia y periodo de inicio y fin.

Visualización inicial de la serie

La Figura 1 presenta la serie temporal en su nivel original.
En el gráfico se observa una tendencia ascendente pronunciada que refleja el crecimiento sostenido del comercio minorista australiano a lo largo de más de cuatro décadas.
Además, se aprecian fluctuaciones regulares que sugieren la presencia de estacionalidad mensual, posiblemente relacionada con patrones de consumo estacionales (por ejemplo, picos en diciembre por las ventas navideñas).

La línea azul muestra la evolución mensual del volumen de ventas, mientras que la línea verde (suavizada mediante el método LOESS) permite identificar con mayor claridad la tendencia general de crecimiento.
Esta visualización inicial confirma que la serie no es estacionaria en nivel, ya que su media y su varianza varían con el tiempo.


Con este punto obtendremos la estructura base sobre la cual se aplicarán las siguientes técnicas:

Promedios móviles (SMA/EMA) para suavizar fluctuaciones,

Rezagos y diferencias para analizar dependencias temporales, y

Gráficos de estacionalidad y autocorrelación para estudiar los ciclos repetitivos.


# Promedios móviles (SMA/EMA) y análisis de tendencia



```{r, message=FALSE, warning=FALSE}
# Promedios móviles (SMA / EMA) y análisis de tendencia ===
library(dplyr)
library(tidyr)
library(zoo)
library(ggplot2)
library(knitr)

# --- 1. Calcular SMA y EMA ---
EMA_classic <- function(x, n){
  alpha <- 2/(n + 1)
  y <- rep(NA_real_, length(x))
  idx <- which(!is.na(x))
  if(length(idx) == 0) return(y)
  y[idx[1]] <- x[idx[1]]
  for(i in idx[-1]) y[i] <- alpha * x[i] + (1 - alpha) * y[i - 1]
  y
}

k_short <- 6    # EMA(6)
k_long  <- 12   # SMA(12)

df <- df %>%
  mutate(
    `Nivel`     = valor,
    `SMA (12m)` = zoo::rollmean(valor, k_long, fill = NA, align = "right"),
    `EMA (6m)`  = EMA_classic(valor, k_short)
  )

# --- 2. Tabla de parámetros ---
param_tbl <- data.frame(
  check.names = FALSE,
  `Ventana corta (EMA 6m)`  = paste(k_short, "meses"),
  `Ventana larga (SMA 12m)` = paste(k_long,  "meses"),
  `Tipo de suavizamiento`   = "Media móvil simple (SMA) y exponencial (EMA)"
)

kable(
  param_tbl,
  caption = "Tabla 3. Parámetros utilizados para el cálculo de promedios móviles.",
  align = "c"
)

# --- 3. Preparar datos largos para ggplot ---
df_long <- df %>%
  select(fecha, `Nivel`, `SMA (12m)`, `EMA (6m)`) %>%
  pivot_longer(-fecha, names_to = "Serie", values_to = "valor")

df_long$Serie <- factor(df_long$Serie,
                        levels = c("Nivel", "SMA (12m)", "EMA (6m)"))

colores   <- c("Nivel" = "#0072B2", "SMA (12m)" = "#009E73", "EMA (6m)" = "#D55E00")
linetypes <- c("Nivel" = "solid",   "SMA (12m)" = "solid",   "EMA (6m)" = "dashed")

# --- 4. Figura comparativa ---
ggplot(df_long, aes(x = fecha, y = valor, color = Serie, linetype = Serie)) +
  geom_line(linewidth = 0.9, alpha = 0.9, na.rm = TRUE) +
  scale_color_manual(values = colores) +
  scale_linetype_manual(values = linetypes) +
  labs(
    title    = "Figura 2. Tendencia suavizada — Nivel, SMA(12) y EMA(6)",
    x = "Año",
    y = "Turnover (millones de AUD)",
    color = "Serie",
    linetype = "Serie"
  ) +
  theme_bw(base_size = 11) +
  theme(
    plot.title    = element_text(face = "bold", size = 13, color = "#333333"),
    plot.subtitle = element_text(color = "#555555", size = 10),
    axis.title.y  = element_text(color = "#0072B2", face = "bold"),
    legend.position = "top",
    legend.title    = element_text(face = "bold"),
    panel.border  = element_rect(color = "#cccccc")
  )
```

El análisis de promedios móviles permite suavizar la serie temporal y revelar la tendencia subyacente del comercio minorista australiano.
Para este caso, se calcularon dos medidas de suavizamiento complementarias:

SMA (12 meses): promedio móvil simple de un año, que elimina gran parte de las fluctuaciones mensuales.

EMA (6 meses): promedio móvil exponencial de medio año, que asigna mayor peso a los valores recientes.

La Tabla 3 resume los parámetros de cada método.

La Figura 2 muestra la comparación entre la serie original y las versiones suavizadas, utilizando colores diferenciados

La figura evidencia una tendencia ascendente sostenida en el volumen de ventas minoristas entre 1982 y 2024.
La SMA (12) (línea verde) muestra un crecimiento continuo con leves pausas durante crisis económicas, mientras que la EMA (6) (línea naranja) capta con mayor sensibilidad las desaceleraciones o repuntes de corto plazo.
Ambos métodos confirman que la serie presenta una fuerte no estacionaridad en nivel, producto del crecimiento estructural del comercio.

Los promedios móviles son una herramienta fundamental para distinguir la tendencia general de la variabilidad estacional.
Este resultado establece la base para los siguientes análisis, donde se abordará la estacionalidad y la autocorrelación temporal para identificar los patrones cíclicos que caracterizan la serie.



# Estacionalidad y rezagos (seasonplot, subseries, ACF y descomposición)

```{r, message=FALSE, warning=FALSE}
# Estacionalidad y rezagos ===
suppressPackageStartupMessages({
  if (!requireNamespace("forecast", quietly = TRUE)) install.packages("forecast")
  library(forecast)   # ggseasonplot, ggsubseriesplot, ggAcf
  library(dplyr); library(tidyr); library(ggplot2); library(knitr); library(lubridate)
})

# Asegurar objeto ts_y (mensual)
stopifnot(exists("ts_y"), is.ts(ts_y), frequency(ts_y) == 12)

# ---------- Seasonplot: mismo mes a través de los años ----------
df_season <- tibble(
  fecha = as.Date(time(ts_y), origin = "1970-01-01"),
  valor = as.numeric(ts_y),
  anio  = year(as.Date(time(ts_y), origin = "1970-01-01")),
  mes   = factor(month(as.Date(time(ts_y), origin = "1970-01-01"), label = TRUE, abbr = TRUE),
                 ordered = TRUE)
)

# ---------- Figura 3 (versión completa: todas las curvas) ----------
# Esta versión es intencionalmente 'cargada' para mostrar el problema de legibilidad.
p_season_full <- ggplot(df_season, aes(x = mes, y = valor, group = anio)) +
  geom_line(color = "#7f7f7f", alpha = 0.35) +
  labs(title = "Figura 3. Estacionalidad anual — todas las curvas por año",
       subtitle = "Versión ilustrativa: la superposición de ~40 años dificulta la lectura del patrón",
       x = "Mes del año", y = "Turnover (millones de AUD)") +
  theme_light(base_size = 11) +
  theme(plot.title = element_text(face = "bold", size = 13, color = "#333"),
        panel.border = element_rect(color = "#ccc"))
print(p_season_full)

# ---------- Figura 3A (últimos 10 años) ----------
ult10 <- (max(df_season$anio) - 9):max(df_season$anio)
p_season_10 <- ggplot(filter(df_season, anio %in% ult10),
                      aes(x = mes, y = valor, group = anio, color = factor(anio))) +
  geom_line(linewidth = 0.8, alpha = 0.9) +
  scale_color_viridis_d(name = "Año", option = "C", end = 0.9) +
  labs(title = "Figura 3A. Estacionalidad — últimos 10 años",
       subtitle = "Comparación clara de perfiles mensuales (solo la década reciente)",
       x = "Mes del año", y = "Turnover (millones de AUD)") +
  theme_bw(base_size = 11) +
  theme(plot.title = element_text(face = "bold"),
        panel.border = element_rect(color = "#ccc"))
print(p_season_10)

# ---------- Figura 3B (por década: promedio + último año destacado) ----------
df_dec   <- df_season %>% mutate(decada = paste0(floor(anio/10)*10, "s"))
mean_dec <- df_dec %>% group_by(decada, mes) %>%
  summarise(prom = mean(valor, na.rm = TRUE), .groups = "drop")
anio_reciente <- max(df_dec$anio)

p_season_dec <- ggplot(df_dec, aes(mes, valor, group = anio)) +
  geom_line(alpha = 0.25, color = "#7f7f7f") +                              # años de la década
  geom_line(data = mean_dec, aes(mes, prom, group = 1),                     # promedio década
            color = "#0072B2", linewidth = 1.1) +
  geom_line(data = subset(df_dec, anio == anio_reciente),                   # último año
            color = "#D55E00", linewidth = 1.1) +
  facet_wrap(~ decada, ncol = 2, scales = "free_y") +
  labs(title = "Figura 3B. Estacionalidad por década",
       subtitle = "Gris: años de la década | Azul: promedio mensual | Naranja: último año disponible",
       x = "Mes del año", y = "Turnover (millones de AUD)") +
  theme_light(base_size = 11) +
  theme(plot.title = element_text(face = "bold"),
        strip.background = element_rect(fill = "#f2f2f2"),
        panel.border = element_rect(color = "#ccc"))
print(p_season_dec)


# ----------Subseries: promedio por mes (facetas) ----------
p_subseries <- ggsubseriesplot(ts_y) +
  labs(
    title    = "Figura 4. Subseries mensuales: patrón promedio por mes",
    subtitle = "Cada panel muestra la serie del mes a través del tiempo y su promedio",
    x = "Año", y = "Turnover (millones de AUD)"
  ) +
  theme_bw(base_size = 11) +
  theme(
    plot.title    = element_text(face = "bold", size = 13, color = "#333"),
    plot.subtitle = element_text(size = 10, color = "#555"),
    axis.title.y  = element_text(color = "#0072B2", face = "bold"),
    panel.border  = element_rect(color = "#ccc")
  )
print(p_subseries)

# ---------- ACF: autocorrelación (rezagos) ----------
p_acf <- ggAcf(ts_y) +
  labs(
    title    = "Figura 5. Autocorrelación (ACF) de la serie",
    subtitle = "Picos en rezagos múltiples de 12 meses confirman estacionalidad anual",
    x = "Rezago (meses)", y = "Correlación"
  ) +
  theme_bw(base_size = 11) +
  theme(
    plot.title    = element_text(face = "bold", size = 13, color = "#333"),
    plot.subtitle = element_text(size = 10, color = "#555"),
    panel.border  = element_rect(color = "#ccc")
  )
print(p_acf)

# ---------- Descomposición (STL robusta) ----------
ts_df <- tibble(fecha = as.Date(time(ts_y), origin = "1970-01-01"),
                valor = as.numeric(ts_y))

# STL en base a ts (monthly)
fit_stl <- stl(ts_y, s.window = "periodic", robust = TRUE)
autoplot(fit_stl) +
  labs(
    title    = "Figura 6. Descomposición STL: tendencia, estacionalidad y residuo",
    subtitle = "STL robusta con estacionalidad periódica (mensual)",
    x = "Tiempo"
  ) +
  theme_bw(base_size = 11) +
  theme(
    plot.title    = element_text(face = "bold", size = 13, color = "#333"),
    plot.subtitle = element_text(size = 10, color = "#555"),
    panel.border  = element_rect(color = "#ccc")
  )

# ---------- Tabla: medias por mes y ranking ----------
mes_tbl <- ts_df |>
  mutate(mes = month(fecha, label = TRUE, abbr = TRUE)) |>
  group_by(mes) |>
  summarize(`Promedio mensual` = round(mean(valor, na.rm = TRUE), 1), .groups = "drop") |>
  arrange(desc(`Promedio mensual`))

knitr::kable(
  mes_tbl,
  caption = "Tabla 5. Promedio del turnover por mes (ranking descendente).",
  align = "c"
)

```

Seasonplot (Figura 3)

El gráfico estacional traza, para cada año, la evolución a lo largo de los 12 meses.
Se observa un patrón altamente repetitivo: incrementos hacia el cierre de año y caídas posteriores, evidencia clara de estacionalidad mensual. La superposición de curvas similares entre años indica que el patrón es estable y persistente.

Para evitar la sobrecarga visual del seasonplot con todos los años, se presentan dos vistas complementarias:

Figura 3A (últimos 10 años): la estacionalidad reciente es nítida; se mantiene el pico en noviembre–diciembre y la caída en enero–febrero.

Figura 3B (facetas por década): el promedio mensual de cada década (línea azul) confirma la estabilidad del patrón anual, mientras que la curva del último año (naranja) permite contrastar el presente con su contexto histórico.

La serie exhibe estacionalidad anual fuerte y persistente con máximos en los meses de cierre de año.


Subseries mensuales (Figura 4)

Las subseries muestran cada mes como una serie independiente en el tiempo, junto con su promedio.
Los paneles permiten identificar qué meses presentan niveles sistemáticamente altos (p. ej., noviembre–diciembre) y cuáles tienden a ser bajos (p. ej., enero–febrero).
Esto refuerza la lectura del seasonplot con una visión mes a mes.


Autocorrelación (Figura 5)

La ACF exhibe picos significativos en rezagos de 12, 24, 36… meses, lo cual confirma formalmente la estacionalidad anual. Además, la persistencia de autocorrelación en rezagos cortos indica que la serie no es ruido blanco y posee memoria (dependencia temporal).

Descomposición STL (Figura 6)

La descomposición STL separa la serie en tendencia, estacionalidad y residuo.

* La tendencia muestra el crecimiento estructural de largo plazo.

* La estacionalidad mensual es marcada y relativamente estable.

* El residuo concentra la variación no explicada (shocks específicos, ruido).


La Tabla 5 resume el promedio histórico por mes y lo ordena de mayor a menor, facilitando referenciar los picos estacionales en el texto.

La combinación de seasonplot, subseries, ACF y STL confirma que la serie presenta tendencia creciente y estacionalidad anual fuerte.
Estos hallazgos orientan las transformaciones para el modelado: diferenciación regular (Δ) para estabilizar tendencia y, de ser necesario, diferenciación estacional (Δ₁₂) para remover el componente mensual antes de ajustes ARIMA/ETS.



# Diferencias Δ y Δ₁₂ (rezagos y estabilización) 

Nuestro objetivo es mostrar cómo la primera diferencia (Δ) y la diferencia estacional (Δ₁₂) remueven tendencia y estacionalidad, respectivamente, y comprobarlo visualmente y con ACF.


```{r, message=FALSE, warning=FALSE}

# === Diferencias Δ y Δ₁₂ ===
library(ggplot2); library(dplyr); library(forecast); library(knitr)

# 6.1 Construcción de diferencias
ts_d1   <- diff(ts_y, lag = 1)          # Δ x_t = x_t - x_{t-1}
ts_d12  <- diff(ts_y, lag = 12)         # Δ₁₂ x_t = x_t - x_{t-12}
ts_d1d12 <- diff(ts_d12, lag = 1)       # Δ(Δ₁₂ x_t)  -> candidata a estacionaria

# Pasar a data.frames para graficar con ggplot
as_df <- function(z) data.frame(
  fecha = as.Date(time(z), origin = "1970-01-01"),
  valor = as.numeric(z)
)

df_d1    <- as_df(ts_d1)
df_d12   <- as_df(ts_d12)
df_d1d12 <- as_df(ts_d1d12)

# 6.2 Figuras de las diferencias
g_base <- function(dat, titulo, subtit, ylab){
  ggplot(dat, aes(fecha, valor)) +
    geom_line(color = "#0072B2", linewidth = 0.6) +
    labs(title = titulo, subtitle = subtit, x = "Tiempo", y = ylab) +
    theme_bw(base_size = 11) +
    theme(
      plot.title    = element_text(face = "bold", size = 13, color = "#333"),
      plot.subtitle = element_text(size = 10, color = "#555"),
      axis.title.y  = element_text(color = "#0072B2", face = "bold"),
      panel.border  = element_rect(color = "#ccc")
    )
}

print(g_base(df_d1,
             "Figura 7. Primera diferencia (Δ)",
             "Elimina gran parte de la tendencia (serie con media más estable).",
             expression(Delta~x[t])))

print(g_base(df_d12,
             "Figura 8. Diferencia estacional (Δ₁₂)",
             "Elimina el patrón anual repetitivo (estacionalidad).",
             expression(Delta[12]~x[t])))

print(g_base(df_d1d12,
             "Figura 9. Diferencia combinada Δ·Δ₁₂",
             "Primero diferencia estacional, luego primera diferencia → candidata a estacionaria.",
             expression(Delta~Delta[12]~x[t])))

# 6.3 ACF de las diferencias (para confirmar)
acf_pl <- function(z, titulo){
  ggAcf(z) +
    labs(title = titulo, x = "Rezago (meses)", y = "Correlación") +
    theme_bw(base_size = 11) +
    theme(
      plot.title = element_text(face = "bold", size = 13, color = "#333"),
      panel.border = element_rect(color = "#ccc")
    )
}
print(acf_pl(ts_d1,   "Figura 10. ACF de Δ"))
print(acf_pl(ts_d12,  "Figura 11. ACF de Δ₁₂"))
print(acf_pl(ts_d1d12,"Figura 12. ACF de Δ·Δ₁₂"))

# 6.4 (Opcional) Mini-tabla de varianzas para mostrar estabilización
stab_tbl <- data.frame(
  Serie = c("Nivel", "Δ", "Δ₁₂", "Δ·Δ₁₂"),
  Varianza = round(c(var(ts_y, na.rm=TRUE),
                     var(ts_d1, na.rm=TRUE),
                     var(ts_d12, na.rm=TRUE),
                     var(ts_d1d12, na.rm=TRUE)), 2)
)
knitr::kable(stab_tbl,
             caption = "Tabla 6. Varianza por transformación: evidencia de estabilización tras diferenciar.",
             align = "c")

```


Δ (Figura 7): remueve la tendencia, acercando la serie a media estable, aunque mantiene restos estacionales.

Δ₁₂ (Figura 8): remueve la estacionalidad anual (patrón de 12 meses), pero aún puede persistir una deriva de largo plazo.

Δ·Δ₁₂ (Figura 9): combinando ambas se obtiene una serie candidata a estacionaria; las ACF (Figuras 10–12) muestran que los picos estacionales se reducen drásticamente y la dependencia a largo plazo se atenúa.

Tabla 6: la varianza disminuye tras diferenciar, lo que apoya la estabilización.

Para modelar esta serie con enfoques ARIMA estacionales, una especificación (d = 1, D = 1, m = 12) es un punto de partida razonable, sujeto a verificación con diagnósticos formales (AICc, pruebas de raíz unitaria y residuales del modelo).


# Conclusiones Unidad 3

El análisis exploratorio de la serie mensual Australia Monthly Retail Turnover (1982–2024) permitió caracterizar su comportamiento histórico mediante técnicas gráficas y estadísticas que revelan su estructura temporal y estacional.

🔹 1. Identificación del patrón general

A partir de los promedios móviles (SMA(12) y EMA(6)), se observó una tendencia creciente sostenida en el volumen de ventas minoristas, con incrementos marcados desde mediados de los años noventa y aceleraciones notorias a partir de 2010.
Esta tendencia indica un crecimiento estructural del comercio minorista australiano, vinculado al aumento del consumo y expansión económica.

🔹 2. Estructura estacional

El análisis mediante seasonplot, subseries y promedios mensuales mostró un patrón estacional anual fuerte y estable, con picos de ventas en noviembre–diciembre (época de fin de año) y caídas en enero–febrero.
Este comportamiento fue confirmado estadísticamente mediante la función de autocorrelación (ACF), con picos significativos en múltiplos de 12 rezagos.

🔹 3. Descomposición y componentes

La descomposición STL robusta separó la serie en sus tres componentes principales:

Tendencia: crecimiento constante en el largo plazo.

Estacionalidad: patrón mensual repetitivo.

Residuo: fluctuaciones irregulares atribuibles a choques económicos o eventos específicos.

Los componentes de tendencia y estacionalidad son dominantes, lo cual explica la necesidad de transformaciones previas al modelado.

🔹 4. Estabilización de la serie

Al aplicar las diferencias regulares (Δ) y estacionales (Δ₁₂) se evidenció la eliminación progresiva de la tendencia y del patrón repetitivo.
La combinación Δ·Δ₁₂ produjo una serie con varianza reducida y autocorrelación acotada, candidata a estacionaria y adecuada para la estimación de modelos ARIMA estacionales (SARIMA).




# Metodología Holter-Winter y suavizamiento a la variable tiempo.


En esta sección aplicamos el método de **Holt–Winters** a la serie, se compara aditivo vs. multiplicativo y se valida con una partición temporal (train/test), 
reportando métricas y pronósticos a 12 meses.


```{r, message=FALSE, warning=FALSE}
# Paquetes necesarios
suppressPackageStartupMessages({
  library(forecast)   # hw(), HoltWinters(), forecast(), accuracy()
  library(ggplot2)
  library(dplyr)
  library(lubridate)
  library(knitr)
})

# 1) Verificación que la serie ts_y (mensual, m=12) exista; si no, reconstruirla desde `df`
if (!exists("ts_y")) {
  if (exists("df") && all(c("fecha","valor") %in% names(df))) {
    start_year <- lubridate::year(min(df$fecha, na.rm = TRUE))
    start_mon  <- lubridate::month(min(df$fecha, na.rm = TRUE))
    ts_y <- ts(df$valor, start = c(start_year, start_mon), frequency = 12)
  } else {
    stop("No encuentro 'ts_y' ni 'df'. Ejecutamos previamente la preparación de datos de la Unidad 2/3.")
  }
}

# Mini resumen de control
hw_info <- data.frame(
  "Frecuencia" = frequency(ts_y),
  "Inicio"     = paste0(start(time(ts_y))[1], "-", round(start(time(ts_y))[2])),
  "Fin"        = paste0(end(time(ts_y))[1],   "-", round(end(time(ts_y))[2])),
  "Observaciones" = length(ts_y)
)
kable(hw_info, caption = "Control de la serie usada en Holt–Winters")
```

## Ajuste de modelos Holt–Winters

En esta etapa se aplican las dos variantes del modelo **Holt–Winters** (aditiva y multiplicativa) para la serie mensual.  
El método estima automáticamente los parámetros α, β y γ minimizando el error cuadrático medio (MSE).  

```{r, message=FALSE, warning=FALSE}
# 1. División train/test (últimos 12 meses como test)
n <- length(ts_y)
train <- window(ts_y, end = c(2017, 12))
test  <- window(ts_y, start = c(2018, 1))

# 2. Ajuste modelos aditivo y multiplicativo
fit_add <- HoltWinters(train, seasonal = "additive")
fit_mul <- HoltWinters(train, seasonal = "multiplicative")

# 3. Pronóstico a 12 meses
fc_add <- forecast(fit_add, h = 12)
fc_mul <- forecast(fit_mul, h = 12)

# 4. Evaluar desempeño con test
acc_add <- accuracy(fc_add, test)
acc_mul <- accuracy(fc_mul, test)

# Construir tabla y redondear SOLO columnas numéricas
tab_acc <- tibble::tibble(
  Modelo = c("Aditivo", "Multiplicativo"),
  MAPE   = c(as.numeric(acc_add["Test set","MAPE"]),
             as.numeric(acc_mul["Test set","MAPE"])),
  RMSE   = c(as.numeric(acc_add["Test set","RMSE"]),
             as.numeric(acc_mul["Test set","RMSE"])),
  MAE    = c(as.numeric(acc_add["Test set","MAE"]),
             as.numeric(acc_mul["Test set","MAE"]))
) |>
  dplyr::mutate(dplyr::across(c(MAPE, RMSE, MAE), ~ round(.x, 2)))

knitr::kable(tab_acc, caption = "Tabla 7. Comparación de desempeño entre modelos Holt–Winters")
```

El modelo aditivo obtiene los errores más bajos en todas las métricas:

- MAPE 0.58 % indica una alta precisión promedio.

- RMSE 375.9 y MAE 290.5 confirman menor dispersión respecto a los valores reales.

Por tanto, el modelo Holt–Winters aditivo se selecciona como el mejor ajuste.


## Gráficas de pronóstico y bandas 


```{r, message=FALSE, warning=FALSE}
# Pronóstico final con el modelo aditivo
fc_best <- forecast(fit_add, h = 12)

# Gráfica del pronóstico
autoplot(fc_best) +
  ggplot2::labs(
    title = "Pronóstico Holt–Winters (Aditivo) — 12 meses",
    x = "Tiempo", y = "Turnover (millones de AUD)"
  ) +
  ggplot2::theme_bw()
```

Con el modelo Holt–Winters aditivo en el cual se observa se observa una tendencia creciente sostenida, consistente con el crecimiento histórico del comercio minorista australiano. Un patrón de estacionalidad estable, con picos al cierre de cada año (noviembre-diciembre) y caídas posteriores (enero-febrero).

El pronóstico para los 12 meses posteriores mantiene esa estructura: tendencia al alza y fluctuaciones cíclicas similares.

Estas características confirman que la serie presenta tanto tendencia como estacionalidad aditiva (de magnitud constante en el tiempo).

## Diagnósticos de residuales

```{r, message=FALSE, warning=FALSE}
# Diagnóstico de residuales del modelo aditivo
checkresiduals(fit_add)  # ACF de residuales + prueba de Ljung-Box
```

os residuales presentan media cercana a cero y distribución aproximadamente normal.
No obstante, la prueba de Ljung–Box (p < 0.05) indica presencia de autocorrelación remanente, lo que sugiere posibles mejoras mediante modelos ARIMA estacionales.

## Conclusiones

En esta etapa se implementó la metodología **Holt–Winters** para el análisis y pronóstico de la serie temporal mensual **Australia Monthly Retail Turnover (1982–2018)**. Este método permite capturar **tendencia**, **nivel** y **estacionalidad**, utilizando un sistema de ecuaciones recursivas que ajusta los componentes de la serie mediante tres parámetros de suavizamiento:  

- α (*nivel*),  
- β (*tendencia*),  
- γ (*estacionalidad*).  

El objetivo fue determinar el modelo que mejor describe la estructura temporal y que ofrezca el menor error de pronóstico.

---

### 1. Preparación y división del conjunto de datos

Se utilizó la serie consolidada del total mensual de ventas minoristas (frecuencia = 12).  
Se reservaron los **últimos 12 meses** (2018) como conjunto de prueba para validar los resultados del modelo.

```{r, message=FALSE, warning=FALSE}
n <- length(ts_y)
train <- window(ts_y, end = c(2017, 12))
test  <- window(ts_y, start = c(2018, 1))
```

### 2. Ajuste de los modelos Holt–Winters

Se estimaron dos versiones del modelo:

- Aditivo: para estacionalidad de magnitud constante.

- Multiplicativo: para estacionalidad proporcional al nivel.

### 3.Pronóstico a 12 meses

Se observa un patrón de crecimiento sostenido acompañado de estacionalidad estable.
El modelo proyecta incrementos hacia los meses finales del año (noviembre–diciembre), coherentes con los ciclos de consumo estacional australianos.

```{r, message=FALSE, warning=FALSE}
fc_add <- forecast(fit_add, h = 12)
autoplot(fc_add) +
ggplot2::labs(
title = "Figura 7. Pronóstico Holt–Winters (Aditivo) — 12 meses",
x = "Tiempo", y = "Turnover (millones de AUD)"
) +
ggplot2::theme_bw()
```

### 4. Comparación de desempeño 

Se evaluó el error de pronóstico con las métricas MAPE, RMSE y MAE, comparando las versiones aditiva y multiplicativa.

El modelo aditivo presenta los menores valores en todas las métricas, por lo cual se selecciona como el modelo final.

### Conclusiones finales del modelo 

- El modelo Holt–Winters aditivo describe adecuadamente el comportamiento de la serie, capturando tanto la tendencia creciente como la estacionalidad anual.

- Las métricas de error (MAPE 0.58 %, RMSE 375.9, MAE 290.5) evidencian una alta precisión del pronóstico.

- Los residuales muestran un comportamiento estable, aunque con cierta autocorrelación, lo que sugiere complementar el análisis con modelos SARIMA en etapas posteriores.

- El método demuestra la utilidad del suavizamiento exponencial triple para pronósticos económicos, consolidando el uso de herramientas TIC (R + Bookdown) para la elaboración reproducible del informe.



# Modelos estacionarios en series de tiempo


```{r u2-arima, message=FALSE, warning=FALSE}
# Paquetes
library(ggplot2)
library(forecast)
library(tseries)
library(zoo)
theme_set(theme_minimal(base_size = 12))

# 1) Tendencia lineal (uso explícito de la variable tiempo) 
modelo_lineal <- lm(ts_y ~ time(ts_y))
summary(modelo_lineal)

autoplot(ts_y) +
  geom_abline(
    intercept = coef(modelo_lineal)[1],
    slope     = coef(modelo_lineal)[2],
    color     = "red"
  ) +
  labs(title = "Ajuste de tendencia lineal en la serie",
       x = "Time", y = "Nivel")

# 2) Estacionariedad: ADF y diferenciaciones (d y D) 
# ADF sobre la serie original (H0: raíz unitaria -> no estacionaria)
adf_orig <- adf.test(ts_y)
adf_orig$p.value

# Diferenciación no estacional (d=1) y estacional (D=1, s=12)
ts_d1   <- diff(ts_y, differences = 1)
ts_D1   <- diff(ts_y, lag = 12)
ts_d1D1 <- diff(ts_d1, lag = 12)

# ADF tras d=1
adf_d1 <- adf.test(na.omit(ts_d1))
adf_d1$p.value

# ADF tras d=1 y D=1
adf_d1D1 <- adf.test(na.omit(ts_d1D1))
adf_d1D1$p.value

# Visual: serie diferenciada final
autoplot(ts_d1D1) +
  labs(title = "Serie diferenciada (d=1, D=1, s=12)",
       x = "Time", y = "ΔΔ serie")

# 3) Identificación rápida: ACF/PACF de la serie estacionaria 
gridExtra::grid.arrange(
  ggAcf(na.omit(ts_d1D1)) + labs(title = "ACF de la serie estacionaria"),
  ggPacf(na.omit(ts_d1D1)) + labs(title = "PACF de la serie estacionaria"),
  nrow = 1
)

# 4) Estimación ARIMA (permitimos búsqueda exhaustiva)
# Si ya sabes que debe haber d=1 y D=1 con s=12, lo fijas:
fit <- auto.arima(
  ts_y,
  d = 1, D = 1, seasonal = TRUE,
  stepwise = FALSE, approximation = FALSE, biasadj = TRUE
)
fit
summary(fit)

# 5) Diagnóstico de residuales
checkresiduals(fit)   # incluye Ljung-Box; busca p-value alto

# Prueba Ljung-Box explícita en 24 rezagos (aprox. 2 años)
Box.test(residuals(fit), lag = 24, type = "Ljung-Box", fitdf = length(coef(fit)))

# 6) Pronóstico a 12 periodos
fc <- forecast(fit, h = 12)
autoplot(fc) +
  labs(title = "Pronóstico ARIMA a 12 periodos",
       x = "Time", y = "Nivel")

# Tabla breve de pronóstico (punto e intervalos)
data.frame(
  Fecha      = as.yearmon(time(fc$mean)),
  Punto      = as.numeric(fc$mean),
  LI_80      = as.numeric(fc$lower[,"80%"]),
  LS_80      = as.numeric(fc$upper[,"80%"]),
  LI_95      = as.numeric(fc$lower[,"95%"]),
  LS_95      = as.numeric(fc$upper[,"95%"])
)
```

Métricas (RMSE/MAE/ MAPE) con un holdout de 12 meses:

```{r u2-holdout, message=FALSE, warning=FALSE}
h <- 12
n <- length(ts_y)
ts_train <- window(ts_y, end = time(ts_y)[n - h])
ts_test  <- window(ts_y, start = time(ts_y)[n - h + 1])

fit_tr <- auto.arima(ts_train, d=1, D=1, seasonal=TRUE,
                     stepwise=FALSE, approximation=FALSE, biasadj=TRUE)
fc_tr  <- forecast(fit_tr, h = h)

# Métricas sobre el holdout
accuracy(fc_tr, ts_test)
```


## 1. Evaluación de estacionariedad

Al analizar la serie original se identificó una clara tendencia creciente y presencia de estacionalidad mensual. Para eliminar dichos componentes y lograr una serie estacionaria, se aplicó una diferenciación de primer orden.
En la Figura siguiente se observa cómo, después del proceso de diferenciación, la media de la serie se estabiliza alrededor de cero, lo que indica que la tendencia fue eliminada.

La dispersión, sin embargo, sigue mostrando cierta variabilidad, coherente con la magnitud de las fluctuaciones estacionales a lo largo del tiempo.

## 2. Identificación y estimación del modelo ARIMA

A través de la función auto.arima() se seleccionó el modelo ARIMA(3,1,2)(0,1,1)[12], el cual incorpora una diferenciación no estacional y otra estacional con periodicidad de 12 meses.
Este modelo combina tres términos autorregresivos (AR), una diferenciación y dos componentes de media móvil (MA), junto con un componente estacional MA(1).

## 3. Diagnóstico de residuales

En la Figura de diagnóstico se observa que los residuales se distribuyen de manera aleatoria alrededor de cero, sin patrones de autocorrelación significativos en la función ACF, lo cual valida la adecuación del modelo ajustado.
El histograma de residuales muestra una aproximación a la normalidad, confirmando que los errores se comportan como ruido blanco, es decir, sin información adicional que el modelo no haya capturado.

## 4. Pronóstico del modelo

Finalmente, se generó un pronóstico a 12 periodos (equivalentes a un año).
La Figura muestra la prolongación de la serie con una tendencia de crecimiento moderado y componente estacional estable, coherente con el comportamiento histórico del índice de ventas minoristas australianas.
Las bandas azules representan los intervalos de confianza, dentro de los cuales se espera que se mantenga la variabilidad futura del fenómeno.

## 5. Conclusión modelos estacionarios

El modelo ARIMA(3,1,2)(0,1,1)[12] demostró un buen ajuste y capacidad predictiva para la serie analizada.
Su desempeño confirma que, al eliminar la tendencia y la estacionalidad mediante diferenciaciones, el proceso subyacente se vuelve estacionario, permitiendo realizar pronósticos confiables de corto plazo.
En términos prácticos, este resultado respalda la utilidad del enfoque Box-Jenkins en el análisis de indicadores económicos periódicos como el Retail Turnover.